臺灣基隆地方法院民事判決
111年度訴字第252號
原      告  陳賜源  

訴訟代理人  薛銘鴻律師
被      告  劉文凱（原名劉文覬）


上列當事人間分配表異議之訴事件，本院於民國111年8月30日言
詞辯論終結，判決如下：
    主  文
本院109年度司執字第28724號清償票款強制執行事件，於民國11
1年3月14日製作之分配表，關於次序8被告分配金額逾新臺幣10,
002,740元部分，應予剔除，不列入分配。
原告其餘之訴駁回。
訴訟費用由被告負擔百分之四十三，其餘由原告負擔。
    事實及理由
壹、程序事項　　
一、按債權人或債務人對於分配表所載各債權人之債權或分配金
    額有不同意者，應於分配期日1日前，向執行法院提出書狀
    ，聲明異議。異議未終結者，為異議之債權人或債務人，得
    向執行法院對為反對陳述之債權人或債務人提起分配表異議
    之訴。聲明異議人未於分配期日起10日內向執行法院為前二
    項起訴之證明者，視為撤回其異議之聲明；經證明者，該債
    權應受分配之金額，應行提存，強制執行法第39條第1項、
    第41條第1項本文、第3項分別定有明文。經查，本院109年
    度司執字第28724號清償票款強制執行事件(下稱系爭執行事
    件)，於民國111年3月14日製作分配表(下稱系爭分配表)，
    定於同年5月25日實行分配，原告因不服系爭分配表具狀聲
    明異議，聲明異議狀於分配期日前之同年5月23日到院，且
    於同年5月31日依強制執行法第41條第1項規定提起本件分配
    表異議之訴，並於同日向本院民事執行處陳報已起訴之證明
    等各節，業據本院調取系爭執行事件卷宗查閱無訛，並有原
    告所提民事異議狀及中華郵政掛號郵件收件回執為證(見本
    院卷第27至29頁)，依前揭規定，原告提起本件分配表異議
    之訴，自屬合法，合先敘明。
二、按訴狀送達後，原告不得將原訴變更或追加他訴，但請求之
    基礎事實同一者、擴張或減縮應受判決事項之聲明者，不在
    此限。原告於判決確定前，得撤回訴之全部或一部。但被告
    已為本案之言詞辯論者，應得其同意。訴之撤回應以書狀為
    之。但於期日，得以言詞向法院或受命法官為之，民事訴訟
    法第255條第1項第2、3款、第262條第1、2項分別定有明文
    。查本件原告起訴時原列劉文凱、楊美蘭、陳恕真為被告，
    並聲明：㈠先位部分：本院109年度司執字第28724號清償票
    款強制執行事件，於111年3月14日製作之分配表，關於次序
    8被告分配金額逾新臺幣(下同)600萬元部分，應予剔除，並
    依附表1（見本院卷第23頁）重新分配。㈡備位部分：⒈本院1
    09年度司執字第28724號清償票款強制執行事件，於111年3
    月14日製作之分配表，關於次序8被告分配金額逾600萬元部
    分，應予剔除。⒉上開剔除部分，依附表2（見本院卷第25頁
    ）重新分配。嗣於111年7月26日、同年8月30日本院言詞辯
    論期日分別撤回對被告陳恕真及楊美蘭之訴(見本院卷第82
    、145頁)，且於同年8月19日具狀變更聲明如後述訴之聲明
    所載，核原告所為乃擴張應受判決事項聲明，惟請求之基礎
    事實同一，而撤回部分因被告陳恕真及楊美蘭均未曾為本案
    之言詞辯論，均與上開規定相符，應予准許。
三、又按訴訟之結果，於第三人有法律上利害關係者，法院得於
    第一審或第二審言詞辯論終結前相當時期，將訴訟事件及進
    行程度以書面通知該第三人，民事訴訟法第67條之1定有明
    文。查陳恕貞為系爭執行事件之普通債權人，就本件訴訟之
    結果，將影響其受償比例，屬有利害關係之第三人，本院依
    上開規定，對陳恕貞告知訴訟，陳恕貞經告知後於本院111
    年8月30日言詞辯論期日到庭，當庭表示不參加訴訟，然本
    件已對其生告知訴訟之效力。
貳、實體事項 
一、原告主張：
　㈠系爭執行事件之執行標的包含新北市○○區○○○段000000地號等
    32筆土地(下合稱系爭執行標的)，系爭執行標的於111年2月
    9日進行特別變賣程序後之減價拍賣，因無人應買流標後由
    第1順位抵押權人即被告聲明以底價16,092,000元承受。
　㈡債務人即訴外人楊美蘭(下逕稱其名)雖於105年7月12日將系
    爭執行標的設定第1順位抵押權600萬元(下稱系爭抵押權)予
    被告，然被告係以楊美蘭簽發之500萬元本票債權(票號：CH
    440224，下稱系爭本票)聲明參與分配系爭執行事件之案款
    ，觀系爭抵押權所擔保之債權為「楊美蘭對劉文凱於105年7
    月5日所立借貸契約發生之債務」，並非擔保上開本票債權
    ，則被告之本票債權屬普通債權，自不得依法優先受償。是
    系爭分配表次序8所載被告可優先受償之本金、違約金應全
    部剔除，與原告及其他普通債權人按各自債權數額重新分配
    。又系爭本票並未記載利息及利率，依票據法第124條準用
    同法第28條規定，應以年息6%計算利息，且本票利息依民法
    第126條規定有5年短期消滅時效之適用，故本件自利息計算
    之末日即111年2月9日往前回溯5年即106年2月9日以前之利
    息債權，即因罹於時效而消滅，爰代位債務人楊美蘭行使利
    息之時效抗辯。是以，被告之本金500萬元，自106年2月10
    日起至111年2月9日止，以年息6%計算之利息為150萬元(計
    算式：500萬元56%＝150萬元)，被告之債權本利合計為650
    萬元(計算式：500萬元＋150萬元＝650萬元)，復與原告及陳
    恕真依普通債權比例重新分配，則被告受償額為3,712,516
    元、原告受償額為6,167,927元、陳恕真受償額則為6,211,5
    57元，爰先位請求系爭分配表應依111年8月19日到院之民事
    補充理由狀附表1（見本院卷第127頁）更正並重新分配。
　㈢另者，倘認被告係以普通抵押權聲明參與系爭執行事件之分
    配，被告就系爭抵押權所擔保之原債權500萬元及約定違約
    金依民法第860條、第861條第1項規定固有優先受償權。惟
    被告與楊美蘭間約定以每萬元每日10元計收之違約金，實為
    賠償被告因楊美蘭給付遲延所受之損害，且係按一定利率及
    遲延日數計付，故上開違約金之約定，其名稱雖與利息有別
    ，然本質上實為遲延利息，自應適用有關利息之法律規範。
    被告與楊美蘭約定之利息以每萬元每日10元(即每日0.1%)計
    收，即為年息36.5%，依民法第205條法定利率之上限，於11
    0年7月20日修正施行前為年息20%，修正施行後則為年息16%
    ，則上開利息逾法定利率上限部分即屬無效，並有5年短期
    消滅時效之適用。故被告之本金500萬元，以111年2月9日回
    溯5年即自106年2月10日起至110年7月20日止按年息20%計算
    之遲延利息為4,441,096元，而自110年7月21日起至111年2
    月9日止按年息16%計算之遲延利息則為447,123元，上開遲
    延利息合計為4,888,219元(計算式：4,441,096元＋447,123
    元＝4,888,219元)，是被告得於其債權本利合計9,888,219元
    (計算式：5,000,000元＋4,888,219元＝9,888,219元)之範圍
    內優先受償，原告及陳恕真則就餘款按各自債權額比例分別
    受償3,090,958元、3,112,823元，備位請求系爭分配表應依
    111年8月19日到院之民事補充理由狀附表2（見本院卷第129
    頁）更正並重新分配。
　㈣再者，縱認被告與楊美蘭間約定以每萬元每日10元計收之違
    約金，其性質並非利息而屬違約金，然上開違約金之約定(
    即年息36.5%)遠高於民法第205條法定年息16%之上限，且如
    以被告聲明參與分配之期間(即105年12月31日起至111年2月
    9日止)，共計1,867日據以計算違約金，則被告之違約金債
    權高達9,335,000元，已逾被告之債權本金1倍，衡酌被告因
    楊美蘭遲延清償所受損害，通常為債權利息損失，爰代位楊
    美蘭主張民法第252條規定酌減違約金，並應依民法第205條
    、民法債編施行法第10條之1規定之法定週年利率計算。是
    自105年12月31日起至110年7月20日止按週年利率20%計算之
    違約金為4,553,417元；自110年7月21日起至111年2月9日止
    按週年利率16%計算之違約金為447,123元，被告經酌減後之
    違約金債權以5,000,540元(計算式：4,553,417元＋447,123
    元＝5,000,540元)為適當。
　㈤並聲明：
　⒈先位聲明：本院109年度司執字第28724號清償票款強制執行
    事件，於111年3月14日製作之分配表，關於次序8被告分配
    金額部分，應予剔除，並依附表1（見本院卷第127頁）重新
    分配。
　⒉備位聲明：本院109年度司執字第28724號清償票款強制執行
    事件，於111年3月14日製作之分配表，關於次序8被告分配
    金額逾9,888,219元部分，應予剔除，並依附表2（見本院卷
    第129頁）重新分配。
二、被告求為判決：原告之訴駁回，答辯如下：
　㈠先位聲明部分：
　　楊美蘭於105年7月12日將其所有之系爭執行標的設定系爭抵
    押權予被告用以擔保債權本金500萬元，並簽發系爭本票為
    擔保。被告借貸予楊美蘭時，有匯款證明，並就系爭執行標
    的設定抵押，且被告於系爭執行事件分配時所提系爭本票，
    係用以證明被告與楊美蘭間有借款之事實，而屬系爭抵押權
    之抵押債權證明文件。故原告稱被告提出之系爭本票屬一般
    債權，應與其他債權人同列為普通債權受償云云，實屬無據
    。
　㈡備位聲明部分：
　　被告與楊美蘭間約定之違約金為懲罰性違約金，與填補損害
    之賠償性違約金不同，亦與利息之性質不同，自不得援引民
    法關於利息上限之規定作為認定違約金是否過高之依據。況
    被告與楊美蘭間之借貸關係倘有約定利息，則楊美蘭於借貸
    期間仍需支付利息，且如楊美蘭依約清償積欠被告之借款，
    被告亦無請求違約金之餘地，顯見本件違約金與利息之性質
    不同，故原告主張以民法關於利息之約定上限作為本件違約
    金請求之上限，應有違誤。又本件違約金金額之計算係經被
    告與楊美蘭間之合意，基於私法自治原則，並無違法或過高
    之情事，自應予以尊重。
三、本院之判斷：
　　原告主張系爭執行標的於111年2月9日進行特別變賣程序後
    之減價拍賣，因無人應買流標後由第1順位抵押權人即被告
    聲明以底價16,092,000元承受。另楊美蘭於105年7月12日將
    其所有之系爭執行標的設定普通抵押權(即系爭抵押權)予被
    告，被告與楊美蘭間有約定以每萬元每日10元計收違約金等
    情，此為兩造所不爭執，並有原告所提系爭分配表影本、新
    北市板橋地政事務所111年8月9日新北板地籍字第111602356
    2號函附之105年板瑞登字第1800號登記申請書在卷可佐(見
    本院卷第17至19頁、105至115頁)，復經本院調取系爭執行
    事件卷宗、本院109年度司執字第28724號一般執行參與分配
    卷宗核閱無訛，堪予認定。本件原告先位主張被告係以屬普
    通債權之本票債權聲明參與系爭執行事件之分配，無依法優
    先受償之權利，且利息計算應以年息6%計之，並有5年短期
    消滅時效之適用，請求剔除系爭分配表次序8所列被告可優
    先受償之部分並重新分配；備位主張被告請求之違約金實為
    遲延利息，應受法定利率上限之限制，並代位債務人楊美蘭
    行使利息之時效抗辯，倘認上開違約金非屬遲延利息性質，
    被告請求之違約金亦屬過高而代位債務人楊美蘭主張違約金
    應酌減至5,000,540元，並請求系爭分配表次序8被告分配金
    額逾9,888,219元部分應予剔除並重新分配等節，均為被告
    所否認，並以前揭情詞置辯。茲就原告先位及備位請求有無
    理由分敘之：
　㈠先位部分：
　  查被告向本院民事執行處陳報債權時，提出中國信託銀行新
    臺幣存提款交易憑證、系爭本票、系爭抵押權之設定契約書
    及新北市板橋地政事務所他項權利證明書等件為證（見本院
    109年度司執字第28724號一般執行參與分配卷)，觀之系爭
    抵押權設定契約書關於擔保債權部分乃載「擔保債務人對抵
    押權人於105年7月5日所立借貸契約發生之債務」、中國信
    託銀行新臺幣存提款交易憑證可證明「105年7月14日存款50
    0萬元至楊美蘭帳戶」、系爭本票乃載「發票金額500萬元、
    發票人楊美蘭、發票日期105年6月22日」，衡諸一般民間借
    貸習慣，簽發本票、匯款至債務人帳戶之憑據作為借貸憑證
    屬交易常情，系爭本票之票面金額與存入至楊美蘭帳戶之金
    額經核相符，且系爭本票之發票人、存入款項之受款人與系
    爭抵押權設定契約書所載系爭債權之債務人均為楊美蘭，準
    此，被告主張其係以系爭抵押權參與系爭執行事件之分配，
    而系爭本票係用以證明系爭抵押權所擔保之系爭債權存在之
    文件，與上開事證相符，足以採信，原告先位聲明主張被告
    係以本票債權參與系爭執行事件之分配，無依法優先受償權
    ，應列屬普通債權依比例受償云云，不足為採，不應准許。
　㈡備位部分：
　⒈原告主張被告與楊美蘭間約定以每萬元每日10元計收之違約
    金，性質實為遲延利息，有無理由？
　  按解釋意思表示，應探求當事人之真意，不得拘泥於所用之
    辭句，民法第98條定有明文。而解釋契約，固須探求當事人
    立約時之真意，不能拘泥於契約之文字，但契約文字業已表
    示當事人真意，無須別事探求者，即不得反捨契約文字而更
    為曲解(最高法院17年上字第1118號判例意旨參照)。又抵押
    權人僅能依設定登記之內容行使權利(最高法院72年台上字
    第2432號判例意旨參照)。查觀諸系爭執行標的之土地登記
    第二類謄本，其上土地他項權利部業已明確記載「違約金：
    以每萬元每日10元計收」，系爭抵押權設定契約書於違約金
    欄位亦有「以每萬元每日10元計收」之記載，且經依法登記
    而加以公示，此有系爭執行標的之土地登記第二類謄本、系
    爭抵押權設定契約書在卷可稽(見本院109年度司執字第2872
    4號民事執行卷、本院卷第110頁)，再參以本件違約金之約
    定，文義清楚，並無不明需另求他解之處，故原告主張上開
    違約金之性質實為遲延利息云云，洵屬無據。
　⒉原告主張代位債務人請求酌減違約金，有無理由？
　⑴按約定之違約金額過高者，法院得減至相當之數額，民法第2
    52條定有明文。次按債務人怠於行使其權利時，債權人因保
    全債權，得以自己之名義，行使其權利，亦為民法第242條
    第1項本文所明定。所謂怠於行使權利，係指債務人就其對
    於第三人之權利可得行使而不行使者而言(最高法院91年度
    台上字第357號判決意旨參照)。又上揭關於債權人之代位權
    之規定，原為債務人怠於行使其權利，致危害債權人之債權
    安全，有使債權人得以自己之名義行使債務人之權利，以資
    救濟之必要而設。故債權人對於債務人之權利得代位行使者
    ，其範圍甚廣，凡非專屬於債務人本身之財產上權利均得為
    之(最高法院43年臺上字第243號判例意旨前段參照)。是違
    約金酌減請求權，並非專屬於債務人本身之權利，於債務人
    怠於行使時，其他債權人非不得代位行使。查本件原告、被
    告分別為系爭執行事件之普通債權人、普通抵押權人，被告
    於系爭分配表次序8所受分配之違約金為9,335,000元，而原
    告債權原本為10,799,019元，於系爭分配表次序9受分配款
    項為735,756元，是系爭抵押權之違約金倘屬過高，自會影
    響原告債權之受償額，而債務人楊美蘭從未以其與被告間所
    約定之違約金過高為由主張請求法院酌減，亦未對系爭分配
    表提出異議，足認債務人楊美蘭怠於請求法院酌減違約金，
    則原告基於債權人之地位，代位債務人楊美蘭請求法院酌減
    違約金，自屬有據。
　⑵第按違約金有賠償性違約金及懲罰性違約金，其效力各自不
    同，當事人間約定之違約金究屬何者，應依當事人之意思定
    之，如無從依當事人之意思認定違約金之種類，則依民法第
    250條第2項規定，視為賠償性違約金。而有違約金約定者，
    不問其作用為懲罰抑為損害賠償額之預定，均得經訴由法院
    依民法第252條規定減至相當之數額。又違約金之約定是否
    過高，應依違約金係屬於懲罰之性質或屬於損害賠償約定之
    性質而有不同，倘屬賠償額預定性之違約金，自應以當事人
    實際所受損害為主要之酌量標準；若屬懲罰性之違約金，則
    除應依一般客觀事實、社會經濟狀況酌定外，亦應參酌當事
    人所受損害情形，及就債務人若能如期履行債務時，債權人
    所得享受之一切利益為衡量之標準，始符違約罰之目的(最
    高法院86年度台上字第1620號判決、50年度台抗字第55號判
    例、102年度台上字第1222號判決、103年度台簡上字第21號
    判決意旨參照)。查被告固主張其與債務人楊美蘭間約定之
    違約金為「按每萬元每日新臺幣10元加附懲罰性違約金至清
    償日止」，屬懲罰性違約金云云。然觀諸系爭執行標的之土
    地登記第二類謄本、系爭抵押權設定契約書及他項權利證明
    書，其上有關違約金之記載均為「以每萬元每日10元計收」
    ，並未明定上開違約金有以強制債務履行為目的，具有懲罰
    之性質，且綜觀卷內資料亦無從探知當事人意思而認定該違
    約金之種類，復無其他事證可認被告與債務人楊美蘭就上開
    違約金業經特別約定為懲罰性違約金，則依民法第250條第2
    項規定，上開違約金自應視為因不履行而生損害之賠償總額
    違約金。
　⑶次查，被告與債務人楊美蘭間約定以每萬元每日10元計算之
    賠償總額違約金，倘以被告主張債務人楊美蘭尚積欠之本金
    500萬元計算，換算即為週年利率36.5%(即每日0.1%)，本院
    審酌本件系爭債權僅約定違約金而未約定利息，被告雖未舉
    證其因債務人楊美蘭逾期還款所遭受之實際損害，然被告受
    有因而未能另行將資金貸與他人取得利息之損失，應合於情
    理。惟考量債務人楊美蘭已提供其所有之系爭執行標的作為
    系爭債權之擔保，信用風險已相對較低，尚無以高額違約金
    督促債務人履行之必要，而上開違約金之約定係於清償期後
    按日依債權額之一定比率逐日發生，實與利息相當，若坐令
    收取，無異鼓勵迴避法定最高利率規定，藉以巧取高利。況
    倘以被告參與分配之違約金計算期間即105年12月31日至111
    年2月9日，共計1,867日計算，被告之違約金債權為9,335,0
    00元(計算式：500萬元0.1%1,867日＝9,335,000元)，實已
    近2倍於系爭債權本金500萬元之數額。復參以系爭債權之清
    償期於105年12月31日即已屆至，然被告遲未實行抵押權，
    致其債權延宕至今，難認全無怠忽其責等情狀，且基於民法
    第205條保護經濟弱勢之立法趣旨，認被告與債務人楊美蘭
    間約定之違約金確屬過高，而應依系爭分配表所載違約金計
    算期間，分別適用民法第205條修正施行前後之法定週年利
    率上限為酌減，方屬適當。
　⑷又按約定利率，超過週年16%者，超過部分之約定，無效，11
    0年1月20日修正公布之民法第205條定有明文。上開規定自
    公布後6個月即110年7月20日起施行，且於民法債編修正施
    行前約定，而於修正施行後發生之利息債務，亦適用之，民
    法債編施行法第36條第5項、第10條之1亦有明文。據此以計
    ，本件系爭債權本金500萬元，自105年12月31日起至110年7
    月19日止，共計1,662日，按法定週年利率20%計算，此期間
    違約金為4,553,425元(計算式：500萬元×20%3651,662日＝
    4,553,424.66元≒4,553,425元，元以下四捨五入)；另自110
    年7月20日起至111年2月9日止，共計205日，按法定週年利
    率16%計算，此期間違約金為449,315元(計算式：500萬元×1
    6%365205日＝449,315.07元≒449,315元，元以下四捨五入)
    。是系爭分配表次序8所列被告之違約金債權應為5,002,740
    元(計算式：4,553,425元＋449,315元＝5,002,740元)，逾此
    部分應予剔除而不列入分配。從而，系爭分配表次序8所列
    被告之分配金額應為10,002,740元【計算式：500萬元(系爭
    債權本金)＋5,002,740元(違約金債權)＝10,002,740元】。
　⒊基上，原告備位聲明主張被告之違約金債權過高而代位債務
    人請求酌減違約金至5,002,740元，並請求系爭分配表次序8
    所列被告分配金額逾10,002,740元部分應予剔除，即屬有據
    ，逾此部分，則無理由。
四、復原告請求系爭分配表為前開更正後應重新分配，惟按分配
    表異議之訴為形成之訴，法院之認定並不受當事人聲明之拘
    束，且於法院剔除或更正分表配所列費用及債權金額後，應
    由執行法院據以重新分配，自無庸併予更正分配之金額及不
    足額，是系爭分配表為前開更正後，本件經剔除之被告受分
    配金額，自應由執行法院依職權重新分配。綜上，原告先位
    之訴請求系爭分配表關於次序8被告分配金額部分，應予剔
    除，並依附表1（見本院卷第127頁）重新分配，為無理由，
    應予駁回。原告備位之訴請求系爭分配表關於次序8被告分
    配金額逾10,002,740元部分，應予剔除，為有理由，應予准
    許；逾此範圍之請求，則無理由，應予駁回。
五、本件事證已臻明確，兩造其餘攻擊、防禦方法及舉證，經本
    院審酌後，認對於判決結果均無影響，爰不一一論述，併此
    指明。
六、末按法院為終局判決時，應依職權為訴訟費用之裁判。各當
    事人一部勝訴、一部敗訴者，其訴訟費用，由法院酌量情形
    ，命兩造以比例分擔或命一造負擔，或命兩造各自負擔其支
    出之訴訟費用，民事訴訟法第87條第1項、第79條分別定有
    明文。經核本件訴訟費用即第一審裁判費為54,856元(見本
    院卷第144頁)，此外別無其他費用支出，爰依兩造勝敗比例
    命兩造負擔如主文第三項所示。
七、據上論結，本件原告先位之訴為無理由，備位之訴為一部有
    理由、一部無理由，依民事訴訟法第79條、第87條第1項，
    判決如主文。
中　　華　　民　　國　　111 　年　　9 　　月　　13　　日
                  民事庭法　官　黃梅淑　　　　　
以上正本係照原本作成。
對於本件判決如有不服，應於收受送達後20日內向本院提出上訴
書狀，敘述上訴之理由，上訴於臺灣高等法院，並按他造當事人
之人數附具繕本。如委任律師提起上訴者，應一併繳納上訴審裁
判費。
中　　華　　民　　國　　111 　年　　9 　　月　　13　　日
                        書記官　郭廷耀